---
title: "3"
author: "Martyna"
date: "2025-01-21"
output: html_document

# Raport z analizy adnotacji waraintów

Pakiet VariantAnnotation w genomice służy do wzbogacania informacji o wariantach genetycznych, czyli dołączania dodatkowych danych do wykrytych zmian w DNA (np. mutacji, delecji czy insercji). Dzięki temu możliwe jest głębsze zrozumienie ich biologicznych konsekwencji oraz potencjalnych powiązań z chorobami, cechami fenotypowymi czy procesami biologicznymi.

Do kluczowych zastosowań pakietu VariantAnnotation w genomice należą:
  
- powiązywanie z istniejącymi bazami danych
- analiza znaczenia wariantów
- wzbogacanie informacji o wariantach
- badanie skutków biologicznych (np. modyfikacje struktury białka, zakłócenia procesu transkrypcji)

## 1. Instalowanie pakietów:

Na wstępie zainstalowano i zaimportowano pakiety wymagane do przeprowadzenia analizy:

- 'VariantAnnotation'
- 'GenomicRanges'
- 'AnnotationHub'

```{r}
packages <- c("VariantAnnotation", "GenomicRanges", "AnnotationHub")
BiocManager::install(packages)
```

# Ładowanie pakietów:

```{r}
library(VariantAnnotation)
library(GenomicRanges)
library(AnnotationHub)
```

## 2. Wczytanie i eksploracja danych

Używając funkcji readVcf z pakietu VariantAnnotation, zaimportowano przykładowy plik VCF. Następnie, za pomocą funkcji vcf, wyświetlono kluczowe informacje o zawartości pliku, takie jak:

- nagłówki
- lokalizacje w genomie
- genotypy
- rodzaj danych (string/float)

```{r}

#wczytanie ścieżki do pliku
fl <- system.file("extdata", "chr22.vcf.gz", package="VariantAnnotation")

#wczytanie pliku
vcf <- readVcf(fl, "hg19")

#podstawowe informacje o pliku
vcf
```

## 3. Analiza jakości

Korzystając z funkcji summary(qual(vcf)), przeprowadzono analizę jakości, która umożliwiła uzyskanie informacji takich jak:

- wartość minimalna
- wartość maksymalna
- średnia
- mediana
- pierwszy i trzeci kwartyl
- liczba brakujących danych

```{r}
summary(qual(vcf))
```

## 4. Filtrowanie wariantów

Za pomocą funkcji vcf[!is.na(qual(vcf)) & qual(vcf) > 99, ] przefiltrowano warianty w następujący sposób:

- !is.na(qual(vcf)) uwzględniono jedynie warianty z uzupełnionymi wartościami jakości
- qual(vcf) > 99 wybrano wyłącznie warianty charakteryzujące się bardzo wysoką jakością (powyżej 99)

```{r}
vcf_filtered <- vcf[!is.na(qual(vcf)) & qual(vcf) >99, ]
vcf_filtered
summary(qual(vcf_filtered))
```

## 5. Anotacja wiarantów

Do przeprowadzenia adnotacji wariantów wykorzystano funkcję locateVariants w połączeniu z pakietem anotacyjnym TxDb.Hsapiens.UCSC.hg19.knownGene, co umożliwiło wzbogacenie wariantów o szczegółowe informacje genowe.

Funkcja locateVariants pozwala określić położenie zmian w genomie w odniesieniu do genomu referencyjnego, a także ustalić, czy warianty znajdują się w regionach kodujących białka lub w innych istotnych obszarach.

Przykłady zastosowania:

- Lokalizacja SNP w regionach kodujących białka
- Adnotacja wariantów z wykorzystaniem danych zewnętrznych
- Ocena wpływu wariantów na geny

```{r}
BiocManager::install("TxDb.Hsapiens.UCSC.hg19.knownGene")
```
```{r}
library(TxDb.Hsapiens.UCSC.hg19.knownGene)
txdb <- TxDb.Hsapiens.UCSC.hg19.knownGene
```

```{r}
gr <- rowRanges(vcf_filtered)

loc_anno <- locateVariants(gr, txdb, AllVariants())
head(loc_anno)
```

## 6. Podsumowanie

W trakcie analizy wykonano następujące etapy:

- zaimportowanie i przegląd danych w formacie VCF
- ocena jakości danych przy użyciu odpowiednich metryk
- filtrowanie wariantów, aby zachować jedynie te o najwyższej jakości
- anotacja wariantów z zastosowaniem pakietu anotacyjnego TxDb
