---
title: '2'
author: "Martyna"
date: "2025-01-21"
output: html_document
---

Raport z analizy GWAS (Badanie Asocjacji Całogenomowych)

# Opis metody

Badanie GWAS (Genome-Wide Association Study) to technika pozwalająca na identyfikację zależności między wariantami genetycznymi (przede wszystkim SNP – polimorfizmami pojedynczych nukleotydów) a różnymi cechami fenotypowymi, takimi jak predyspozycje do chorób, cechy fizyczne czy reakcje organizmu na leczenie. GWAS znajduje szerokie zastosowanie w genomice roślin, medycynie oraz w badaniach różnorodności genetycznej.

# Badanie GWAS pozwala na:

- lepsze zrozumienie genetycznych uwarunkowań chorób lub cech fenotypowych
- identyfikowanie genów związanych z określonymi cechami
- wykrywanie biomarkerów, które mogą być przydatne w diagnostyce lub doborze odpowiedniej terapii

## 1. Wczytanie pakietów:

Na początku załadowano niezbędne pakiety do analizy danych genotypowych:

- rrBLUP – do analizy zależności między genotypami a fenotypami
- BGLR – do zaawansowanej analizy genotypów
- SNPRelate – do analizy danych SNP
- dplyr – do manipulacji danymi
- qqman – do wizualizacji wyników GWAS
- poolr – do przeprowadzania analiz statystycznych i obliczeń na danych genotypowych
   

```{r}
packages <- c("rrBLUP"
   , "BGLR"
   , "DT"
   , "SNPRelate"
   , "dplyr"
   , "qqman"
   , "poolr")

{for (pkg in packages) {
  if(!require(pkg, character.only = TRUE)) {
    install.packages(pkg, dependencies = TRUE)
    }
  }
}

library(pkg, character.only = TRUE)
```

## 2. Wczytanie danych genotypowych i fenotypowych

Dane zostały załadowane z plików .ped, .fam i .map, które zawierają informacje o genotypach, próbkach oraz mapowanie markerów SNP. Sprawdzono zgodność danych, aby upewnić się, że są poprawne.

```{r}
Geno <- read_ped("sativas413.ped")
# wczytujemy kolumny jako osobne wartości
p = Geno$p
n = Geno$n
Geno = Geno$x
head(Geno)
Geno

FAM <- read.table("sativas413.fam")
head(FAM)

MAP <- read.table("sativas413.map")
head(MAP)
```

# Przekodowanie wartości markerów

Wartości markerów zostały zmienione w następujący sposób:

- Wartość 2 została zamieniona na NA (brakujące dane)
- Wartość 0 została zamieniona na 0 (homozygota dla allelu dominującego)
- Wartość 1 została zamieniona na 1 (heterozygota)
- Wartość 3 została zamieniona na 2 (homozygota dla allelu recesywnego)
  
```{r}
Geno[Geno == 2] <- NA
Geno[Geno == 0] <- 0
Geno[Geno == 1] <- 1
Geno[Geno == 3] <- 2
```

# Przekonwertowanie danych na macierz i dokonanie transpozycji

Dane genotypowe zostały przekształcone w formę macierzy, co ułatwiło dalszą analizę. Transponowanie macierzy pozwoliło na jej właściwe uporządkowanie do analizy. Ostateczne wymiary macierzy to: 413 osobników, 36901 markerów SNP.

```{r}
Geno <- matrix(Geno, nrow = p, ncol = n, byrow = TRUE)
Geno <- t(Geno)
```

```{r}
dim(Geno)
```

## 3. Wczytanie danych fenotypowych

Dane fenotypowe, zawierające informacje o cechach próbek, zostały załadowane i powiązane z danymi genotypowymi. Identyfikatory próbek zostały przypisane do odpowiednich wierszy w macierzy genotypowej.

```{r}
rice.pheno <- read.table("RiceDiversity_44K_Phenotypes_34traits_PLINK.txt",
                         header = TRUE, stringsAsFactors = FALSE, sep = "\t")
head(rice.pheno)

# wymiary - pierwsza wartość powinna być taka sama jak w `dim(Geno)`
dim(rice.pheno)

# przypisujemy nazwy wierszy dla macierzy Geno na podstawie drugiej kolumny (V2) z ramki FAM, zawierającej identyfikatory próbek

rownames(Geno) <- FAM$V2

# sprawdzenie zgodności
table(rownames(Geno) == rice.pheno$NSFTVID)
```

# Wyodrębnienie pierwszej cechy

```{r}
y <- matrix(rice.pheno$Flowering.time.at.Arkansas)
rownames(y) <- rice.pheno$NSFTVID
index <- !is.na(y)
y <- y[index, 1, drop = FALSE]
Geno <- Geno[index, ]
table(rownames(Geno) == rownames(y))
```

## 4. Kontrola jakości (QC) danych markerów

Przeprowadzono kontrolę jakości danych markerów. Wartości NA zostały zastąpione średnią wartością dla danego markera. Po przeprowadzeniu filtracji markerów (MAP1), usunięto te, które wykazywały niską różnorodność genetyczną (MAF < 5%). W wyniku filtracji liczba markerów SNP zmniejszyła się z 36901 do 36542.

```{r}
for (j in 1:ncol(Geno)){
  Geno[, j] <- ifelse(is.na(Geno[, j]), mean(Geno[, j], nar.rm = TRUE), Geno[, j])
}
```

# Odfiltrowanie markerów z MAF < 5%

```{r}
# obliczanie frekwencji allelu mniejszościowego dla każdego SNP
p <- colSums(Geno)/(2 * nrow(Geno))

# definiujemy MAF
maf <- ifelse(p > 0.5, 1-p, p)
maf.index <- which(maf < 0.05)
Geno1 <- Geno[, -maf.index]

# sprawdzamy wymiary nowej macierzy
dim(Geno1)
```

# Zaktualizowanie  pliku `.map` i podanie nowych wymiarów danych genotypowych oraz informacji o markerach

```{r}
MAP <- read.table("sativas413.map")
dim(MAP)
MAP1 <- MAP[-maf.index, ]
dim(MAP1)
```

## 5. Analiza PCA

Zrealizowano analizę głównych składowych (PCA) w celu oceny różnorodności genotypowej próbek. Wizualizacja wyników PCA ujawniła trzy grupy próbek, które wykazywały różnice między sobą, ale miały również podobieństwa genotypowe.

```{r}
Geno1 <- as.matrix(Geno1)
sample <- row.names(Geno1)
length(sample)

colnames(Geno1) <- MAP1$V2
snp.id <- colnames(Geno1)
length(snp.id)
```

# Utwórzenie pliku GDS

```{r}
snpgdsCreateGeno("44k.gds", genmat = Geno1, sample.id = sample, snp.id = snp.id, 
                 snp.chromosome = MAP1$V1, snp.position = MAP1$V4, snpfirstdim = FALSE)

geno_44k <- snpgdsOpen("44k.gds")
snpgdsSummary("44k.gds")
```

# Przeprowadzenie PCA

```{r}
pca <- snpgdsPCA(geno_44k, snp.id = colnames(Geno1))
pca <- data.frame(sample.id = row.names(Geno1), 
                  EV1 = pca$eigenvect[, 1], 
                  EV2 = pca$eigenvect[, 2], 
                  EV3 = pca$eigenvect[, 3], 
                  EV4 = pca$eigenvect[, 4], 
                  stringsAsFactors = FALSE)

plot(pca$EV2, pca$EV1, xlab = "PC2", ylab = "PC1")
```

# Wczytanie dodatkowych informacji o próbkach z pliku `gerplasm.csv`

```{r}
pca_1 <- read.csv("RiceDiversity.44K.germplasm.csv", 
                  header = TRUE, skip = 1, stringsAsFactors = FALSE)
pca_2 <- pca_1[match(pca$sample.id, pca_1$NSFTV.ID), ]

pca_population <- cbind(pca_2$Sub.population, pca)
colnames(pca_population)[1] <- "population"

plot(pca_population$EV1, pca_population$EV2, xlab = "PC1", ylab = "PC2", 
     col = c(1:6)[factor(pca_population$population)])
legend(x = "topright", legend = levels(factor(pca_population$population)), 
       col = c(1:6), pch = 1, cex = 0.6)
```

## 6. Przygotowanie danych do analizy GWAS

Dane genotypowe i fenotypowe zostały przygotowane do analizy GWAS. Genotypy zostały uporządkowane w tabeli zawierającej informacje o markerach SNP, a dane fenotypowe przypisano do właściwych próbek.

```{r}
geno_final <- data.frame(marker = MAP1[, 2], chrom = MAP1[, 1], pos = MAP1[, 4], 
                         t(Geno1 - 1), check.names = FALSE)

pheno_final <- data.frame(NSFTV_ID = rownames(y), y = y)
```

# Analiza GWAS

Przeprowadzono analizę GWAS, aby zidentyfikować związki między wariantami genotypowymi a cechami fenotypowymi. Wyniki umożliwiły wykrycie markerów SNP, które były statystycznie skorelowane z określonymi cechami fenotypowymi.

```{r}
GWAS <- GWAS(pheno_final, geno_final, min.MAF = 0.05, P3D = TRUE, plot = FALSE)
```


## 8. Identyfikacja istotnych markerów SNP

Po przeprowadzeniu analizy GWAS, wyodrębniono markery SNP, które wykazały statystycznie istotne powiązanie z cechami fenotypowymi. Po zastosowaniu filtra na podstawie wartości p-value (y < 1e-04), wybrano 6 markerów SNP zlokalizowanych na chromosomie 1.

```{r}
GWAS_1 <- GWAS %>% filter(y != "0")
GWAS_1 %>% filter(y < 1e-04)
```

# Lista markerów SNP spełniających ustalone kryterium p-wartości.

```{r}
head(GWAS_1)
```

## 9. Wykres Manhattan

Na końcu stworzono wykres Manhattan, który ilustruje rozmieszczenie markerów SNP na chromosomach, umożliwiając wizualizację obszarów genomu, które wykazują silne powiązanie z badaną cechą.

```{r}
manhattan(x = GWAS_1, chr = "chrom", bp = "pos", p = "y", snp = "marker", 
          col = c("blue4", "orange3"), suggestiveline = -log10(1e-04), logp = TRUE)
```

## 10. Podsumowanie

Podsumowując, analiza GWAS umożliwiła identyfikację markerów genetycznych związanych z cechami fenotypowymi. W ramach raportu wykonano następujące kroki:

- Wczytanie i wstępną obróbkę danych genotypowych oraz fenotypowych
- Przeprowadzenie kontroli jakości danych markerów SNP
- Analiza PCA
- Przygotowanie danych do analizy GWAS
- Wykonanie analizy GWAS
- Wyodrębnienie istotnych markerów SNP
- Stworzenie wykresu Manhattan do wizualizacji wyników