---
title: '1'
author: "Martyna"
date: "2025-01-21"
output: html_document
---


# Variant Calling w R

Wykrywanie wariantów (variant calling) to proces identyfikacji zmian w sekwencjach DNA, określanych jako warianty, polegający na porównaniu sekwencji genomu badanego organizmu z genomem referencyjnym. Zmiany te mogą obejmować różne typy, takie jak insercje, delecje, zamiany pojedynczych nukleotydów, a także bardziej złożone zmiany strukturalne, np. zmiany liczby kopii fragmentów DNA, transpozycje czy odwrócenie orientacji fragmentów DNA w obrębie chromosomów. Proces ten odgrywa kluczową rolę w badaniach genomowych i znajduje zastosowanie w:

- badaniu genetycznych podstaw chorób,
- identyfikacji mutacji związanych z cechami fenotypowymi,
- badaniach nad ewolucją,
- analizie różnorodności genetycznej w populacjach.
---

## 1. Instalacja i załadowanie niezbędnych pakietów

Na początkowym etapie procesu instalowane i wczytywane są pakiety niezbędne do przeprowadzenia analizy danych genomowych z `Bioconductor`:

'VariantTools' – narzędzie do analizy wariantów
'Rsamtools' – obsługa plików BAM i FASTA
'GenomicRanges' – manipulowanie zakresami genomowymi
'GenomicFeatures' – zarządzanie informacjami o cechach genomu
'VariantAnnotation' – dodawanie adnotacji do wariantów
'BiocParallel' – wsparcie dla obliczeń równoległych


# Instalacja menedżera pakietów Bioconductor (jeśli nie jest zainstalowany)
```{R}

if (!requireNamespace("BiocManager", quietly = TRUE))
    install.packages("BiocManager")
```

```{r Instalacja pakietów}
BiocManager::install(c("VariantTools", "Rsamtools", "GenomicRanges", "GenomicFeatures", "VariantAnnotation", "BiocParallel"))
```

```{r Załadowanie pakietów}
library(VariantTools)
library(Rsamtools)
library(GenomicRanges)
library(GenomicFeatures)
library(VariantAnnotation)
library(BiocParallel)
```


# Wyświetlenie pomocy dla pakietu `VariantTools`:

```{R}
??VariantTools
```

# Wprowadzenie do pakietu:

```{R}
vignette("VariantTools")
```

# Zapoznanie z kluczowymi funkcjami innych pakietów:

    - `Rsamtools`: funkcje do pracy z plikami BAM/SAM.
    - `GenomicRanges`: operacje na zakresach genomowych.
    - `GenomicFeatures`: tworzenie obiektów opisujących cechy genomu.
    - `VariantAnnotation`: funkcje do anotacji i manipulacji wariantami.
    

## 2. Konfiguracja środowiska pracy

Korzystając z funkcji setwd, można ustawić katalog roboczy, co ułatwia organizację i zarządzanie plikami wejściowymi oraz wyjściowymi. Z kolei funkcja list.files() pozwala na wyświetlenie listy plików dostępnych w bieżącym katalogu.


# Ustawienie katalogu roboczego:

```{R}
setwd("C:/Users/s207308/Desktop/alignment")
```

# Sprawdzenie dostepności plików:

```{R}
list.files()
```

# Upewnienie się, że w katalogu znajdują się:

- Plik BAM z odczytami (`aligned_sample.BAM`)
- Genom referencyjny w formacie FASTA (`ecoli_reference.fasta`)


## 3. Wczytanie danych wejściowych

Wczytaj plik BAM i genom referencyjny. Zindeksuj plik FASTA.


# Wczytanie pliku BAM:

Wyrównane odczyty sekwencyjne zapisane w pliku BAM (aligned_sample1.BAM) są wczytywane przy użyciu funkcji BamFile().

```{R}
bamfile <- "C:/Users/s207308/Desktop/alignment/aligned_sample.BAM"
bam <- BamFile(bamfile)
```

# Wczytanie genomu referencyjnego:

Plik genomu referencyjnego w formacie FASTA (ecoli_reference.fasta) jest importowany za pomocą funkcji FaFile().

```{R}
ref_genome <- "C:/Users/s207308/Desktop/alignment/ecoli_reference.fasta"
fa <- FaFile(ref_genome)
```


## 4. Przesortowanie pliku BAM według współrzędnych

Funkcja sortBam() sortuje plik BAM na podstawie współrzędnych, co usprawnia późniejsze indeksowanie i analizę danych.

```{r}
# Zdefiniowanie ścieżki wejściowej i wyjściowej
input_bam <- "C:/Users/s207308/Desktop/alignment/aligned_sample.BAM"
output_bam <- "C:/Users/s207308/Desktop/alignment/sorted_aligned_sample.BAM"

# Sortowanie
sortBam(file = input_bam, destination = output_bam, overwrite = TRUE)

# Zdefiniowanie przesortowanego pliku
sorted_bam <- "C:/Users/s207308/Desktop/alignment/sorted_aligned_sample.BAM.bam"    
```

# Indeksowanie pliku FASTA, jeśli indeks nie istnieje, oraz przesortowany plik BAM:

Funkcje indexFa() i indexBam() służą do indeksowania odpowiednio plików FASTA oraz BAM, co pozwala na szybki dostęp do danych podczas analizy.

```{R}
indexFa(ref_genome)
indexBam(sorted_bam)
```


## 5. Kontrola jakości danych sekwencyjnych

Kontrola jakości jest kluczowa, aby zapewnić, że analiza wariantów opiera się na rzetelnych danych.


# Sprawdźenie nagłówku pliku BAM:

Funkcja scanBamHeader() pozwala na odczyt metadanych pliku BAM, co umożliwia sprawdzenie poprawności jego struktury.

```{R}
scanBamHeader(bam)
```

# Sprawdźenie podstawych statystyk pliku BAM:

Funkcja idxstatsBam() generuje podstawowe statystyki, takie jak liczba odczytów przypisanych do sekwencji w genomie:

Zmapowane odczyty: 713927
Niezmapowane odczyty: 506059

```{R}
idxstats <- idxstatsBam(sorted_bam)
print(idxstats)
```

# Obliczenie i opcjonalna wizualizacja pokrycia genomu:

Za pomocą funkcji coverage() można obliczyć liczbę odczytów przypadających na każdą pozycję w genomie, co określa pokrycie genomu. Wizualizacja wyników przy użyciu plot(coverage_data) umożliwia ocenę jakości pokrycia. Regiony o bardzo wysokim pokryciu mogą sugerować obecność artefaktów lub sekwencji powtarzalnych, podczas gdy niskie pokrycie może wskazywać na problemy techniczne podczas sekwencjonowania.

```{R}
coverage_data <- coverage(sorted_bam)
summary(coverage_data[[1]]) # dla genomów prokariota
```

```{r}
plot(coverage_data[[1]], main="Pokrycie genomu dla sekwencji U00096.3", ylab="Pokrycie", xlab="Pozycja w genomie") # uwaga: zajmuje dużo czasu

```

## 6. Wykrywanie wariantów

Wykryj warianty za pomocą funkcji `callVariants()`.


# Zdefiniowanie parametrów skanowania za pomocą `pileup()` z pakietu `Rsamtools`.

Funkcja pileup() generuje informacje o liczbie odczytów przypadających na każdą pozycję w genomie, uwzględniając minimalną jakość bazy i pomijając podział na nici DNA.

```{R}
# Ustawienie parametrów pileup
pileup_param <- PileupParam(
    distinguish_strands = FALSE,
    distinguish_nucleotides = TRUE,
    min_base_quality = 20
)

# Wykonanie pileup
pile_df <- pileup(sorted_bam, scanBamParam = ScanBamParam(), pileupParam = pileup_param)

```

# Konwersja wyników do ramki danych

Wyniki uzyskane za pomocą pileup() są konwertowane na ramkę danych, a następnie analizowane przy użyciu pakietu dplyr. Do danych dodawane są także informacje o nazwach sekwencji i genomie referencyjnym.

```{r}
library(dplyr)

pile_df <- pile_df %>%
    mutate(seqnames = as.character(seqnames)) %>%
    mutate(seqnames = ifelse(seqnames == "U00096.3", "NC_000913.3", seqnames))

```

# Pogrupowanie danych według pozycji

```{r}
variant_candidates <- pile_df %>%
    group_by(seqnames, pos) %>%
    summarise(
        total = sum(count),
        A = sum(count[nucleotide == "A"]),
        C = sum(count[nucleotide == "C"]),
        G = sum(count[nucleotide == "G"]),
        T = sum(count[nucleotide == "T"]),
        .groups = 'drop'
    ) %>%
    mutate(
        ref = as.character(getSeq(fa, GRanges(seqnames, IRanges(pos, pos))))
    ) %>%
    rowwise() %>%
    mutate(
        # Obliczanie alternatywnych alleli
        alt_alleles = list(setdiff(c("A", "C", "G", "T"), ref)),
        # Liczenie odczytów dla referencyjnego i alternatywnych alleli
        ref_count = sum(c_across(c("A", "C", "G", "T"))[ref]),
        alt_count = sum(c_across(c("A", "C", "G", "T"))[alt_alleles])
    ) %>%
    ungroup() %>%
    # Filtracja na podstawie minimalnej liczby odczytów dla wariantu
    filter(alt_count >= 5) %>%
    # Opcjonalne filtrowanie na podstawie proporcji
    filter((alt_count / total) >= 0.2)

```

```{r}
# Przykład wyświetlenia wariantów
head(variant_candidates)
```

## 7. Filtracja i eksportowanie wyników do pliku

Filtracja wariantów gwarantuje, że końcowe wyniki zawierają wyłącznie wiarygodne zmiany genetyczne. Stosowane kryteria obejmują:

Minimalną liczbę odczytów dla danej pozycji (≥ 10)
Proporcję odczytów alternatywnych (≥ 20%)
Wyniki są następnie eksportowane do pliku CSV, co umożliwia ich dalszą analizę z wykorzystaniem innych narzędzi.

```{r}
# Filtracja wariantów na podstawie jakości i głębokości pokrycia
filtered_variants <- variant_candidates %>%
    filter(total >= 10, alt_count / total >= 0.2, alt_count >= 5)

# Wyświetlenie liczby wariantów przed i po filtrowaniu
cat("Liczba wariantów przed filtrowaniem:", nrow(variant_candidates), "\n")
cat("Liczba wariantów po filtrowaniu:", nrow(filtered_variants), "\n")

# Konwersja do data.frame dla eksportu
df_variants <- as.data.frame(filtered_variants)

# Eksport do pliku CSV
write.csv(df_variants, "ścieżka/do/pliku/wyniki_wariantow.csv", row.names = FALSE)
```

Na podstawie liczby odczytów dla poszczególnych nukleotydów oraz zastosowania filtrów, takich jak minimalna liczba odczytów (≥ 5) i proporcja odczytów alternatywnych (≥ 20%), identyfikowane są potencjalne warianty, co pozwala na eliminację szumów technicznych.

## 8. Podsumowanie 

Kod realizuje kompleksową analizę wariantów genetycznych, obejmując następujące etapy:

- Wczytywanie danych i ich wstępną obróbkę, w tym sortowanie oraz indeksowanie
- Przeprowadzanie kontroli jakości danych sekwencyjnych
- Wykrywanie wariantów za pomocą funkcji pileup
- Filtrację potencjalnych wariantów
- Eksport wyników do pliku CSV w celu dalszej analizy
    